【裁判字號】    92,台上,2796
【裁判日期】    920522
【裁判案由】    偽造有價證券
【裁判全文】
最高法院刑事判決                              九十二年度台上字第二七九六號
    上   訴   人  台灣高等法院台中分院檢察署檢察官
    上訴人即被告  甲○○
    選 任辯護 人  張慶達律師
右上訴人等因被告偽造有價證券案件，不服台灣高等法院台中分院中華民國八十九年
十一月十六日第二審判決（八十九年度上訴字第一七二九號，起訴案號：台灣台中地
方法院檢察署八十九年度調偵字第一八六號），提起上訴，本院判決如左：
    主  文
上訴駁回。
    理  由
按刑事訴訟法第三百七十七條規定，上訴於第三審法院，非以判決違背法令為理由，
不得為之。是提起第三審上訴，應以原判決違背法令為理由，係屬法定要件。如果上
訴理由狀並未依據卷內訴訟資料，具體指摘原判決不適用何種法則或如何適用不當，
或所指摘原判決違法情事，顯與法律規定得為第三審上訴理由之違法情形，不相適合
時，均應認其上訴為違背法律上之程式，予以駁回。一本件檢察官上訴意旨略稱：刑
法第五十九條之酌量減輕其刑，必於犯罪情狀，在客觀上足以引起一般同情，確有可
資憫恕之處，認為予以宣告法定最低度之刑期，猶嫌過重者，始有其適用。本件被害
人鄭賴玉春、鄭志淞分別為被告甲○○之母親及兄長，被告不僅未盡孝道且不顧母親
及兄長之利益而偽造渠等名義之本票，此風不可長，豈有刑法第五十九條之適用。原
判決依刑法第五十九條規定減輕其刑，顯有失當。二上訴人即被告甲○○（下稱被告
）上訴意旨略稱：原判決除認定被告偽造有價證券外，並依牽連犯論以詐欺罪責，關
於詐欺部分，有下列違背法令之處：(一)原判決認定，被告施用詐術使施名豪陷於錯誤
，當場再交付新台幣（下同）三十萬元，其中「當場再交付三十萬元」部分，究係依
何證據？(二)施名豪借錢給被告，究係看中有房地產擔保或因有本票擔保，始同意借款
？原審未予查明。(三)施名豪係以收取重利為目的而放款，在其經驗老道之情況下，被
告殊不可能施用詐術使其陷於錯誤而交付金錢。(四)被告已提出鄭賴玉春及鄭志淞名義
之房地產及本票，依經驗法則及論理法則，一般貸款人係看中房地產，才出借金錢。
原判決認定被告讓施名豪陷於錯誤而交付財物，違反經驗法則。(五)被告嗣後已與施名
豪達成民事和解，足證雙方僅係民事糾紛，被告並未施用詐術，原判決量刑太重云云
。
惟查：(一)原判決撤銷第一審判決，依牽連犯改判論處被告意圖供行使之用，而偽造有
價證券罪刑，係依憑被告在偵、審中之自白，告訴人施名豪之指訴，及證人鄭賴玉春
、鄭志淞之證述，並有偽造之本票及台灣台中地方法院八十八年度票字第九九三三號
民事裁定、八十八年度中簡字第二九五九號民事判決等影本在卷可稽，以為論據。並
敘明：(1)被告自民國八十六年間起，即陸續向施名豪借用金錢，至八十八年四月間，
含利息已累積至七十萬元，因其名下無財產可供擔保，為取得施名豪之信任繼續貸以
金錢，未經其母親鄭賴玉春及兄長鄭志淞之同意或授權，即計劃以鄭賴玉春、鄭志淞
名義之房地產為擔保繼續借款，旋於八十八年四月二十五日上午十一時許，在台中市
○○路二一二巷十八號，簽發發票日為八十八年四月二十五日（未載到期日），面額
為一百萬元之第四八九○九八號本票一紙，除以自己名義為發票人外，竟意圖為自己
不法之所有，及意圖供行使之用，在該本票之發票人欄偽造「鄭賴玉春」及「鄭志淞
」之署押，並蓋用其先前於八十六年十二月間所刻用之「鄭賴玉春」、「鄭志淞」印
章（按被告前於八十六年十二月間即刻用上開印章，用以簽發另紙七十萬元本票，此
部分是否另涉有偽造有價證券罪嫌，未據檢察官提起公訴，原判決且認定係分別起意
，與本案無連續犯裁判上一罪關係），用以偽造鄭賴玉春及鄭志淞為共同發票人之本
票。嗣即持該偽造之本票行使，充作向施名豪借款之擔保，使施名豪誤以為該本票有
鄭賴玉春及鄭志淞為共同發票人而陷於錯誤，當場再交付三十萬元。其後因被告無力
清償，施名豪乃持上開本票向台灣台中地方法院民事庭聲請裁定准許強制執行，鄭賴
玉春、鄭志淞於收受裁定書時始知上情，因而提起確認本票債權不存在之訴，並獲得
勝訴確定判決，施名豪始知受騙而提出本案之告訴。(2)前揭事實，迭據被告於偵審中
坦承不諱，核與施名豪之指訴及鄭賴玉春、鄭志淞證述之情節相符，並有被告偽造之
本票影本一紙在卷可資證明，因認被告確有偽造有價證券之行為。惟被告與鄭賴玉春
、鄭志淞為母子、兄弟關係，為順利借得款項，而出此下策；嗣鄭賴玉春、鄭志淞已
同意提供其不動產為被告清償債務，使被害人之損失減至最低，鄭賴玉春、鄭志淞且
表示願意原諒被告，衡量其情節，可謂情輕法重，在客觀上足以引起一般同情，其犯
罪情狀尚堪憫恕，倘處以法定最低度刑，猶嫌過重，爰依刑法第五十九條規定，酌減
其刑等情，已敘明所憑之證據及認定之理由。(二)刑法第五十九條之酌量減輕其刑，屬
於事實審法院得依職權裁量之事項，原審就被告犯罪之情狀，審酌其犯罪有無可憫恕
之事由，及如量處法定最低度之刑是否仍嫌過重等情，以為判斷是否酌量減輕其刑，
已敘明其理由。檢察官雖以被告未盡孝道，不顧母親、兄長之利益，此風不可長等語
，指摘原判決失當。但對於原審職權之行使，究竟如何違背法令，並未為具體之指摘
，自非適法之第三審上訴理由。(三)上訴第三審法院之案件，是否以判決違背法令為上
訴理由，應就上訴人之上訴理由書狀加以審查。至原判決究有無違法，與上訴是否以
違法為理由為兩事。如上訴理由書狀非以判決違法為上訴理由，其上訴第三審之程式
即有欠缺，應認上訴為不合法，依刑事訴訟法第三百九十五條前段予以駁回（本院七
十一年台上字第七七二八號判例參照）。被告上訴意旨，對於原判決依意圖供行使之
用，而偽造有價證券論處罪刑，究竟如何違背法令，並無一語道及，其上訴自屬違背
法律上之程式，為不合法。至於其上訴理由雖謂，原判決關於詐欺部分，有違背法令
之處云云。惟裁判上一罪案件之重罪得提起第三審上訴，其輕罪部分雖不得上訴，依
審判不可分原則，第三審法院亦應併予審判，但以重罪部分之上訴合法為前提，如該
上訴為不合法，第三審法院既應從程序上予以駁回，而無從為實體上判決，對於輕罪
部分自無從適用審判不可分原則，併為實體上審判（本院七十六年台上字第二二○二
號判例參照）。查刑事訴訟法第三百七十六條所列各罪之案件，經第二審判決者，不
得上訴於第三審法院，法有明文。原判決認定被告向施名豪詐欺部分，係犯刑法第三
百三十九條第一項之罪，並認與偽造有價證券部分有方法結果之牽連關係，應從一重
之偽造有價證券罪處斷。而詐欺罪核屬刑事訴訟法第三百七十六條第四款之案件，依
上開說明，既經第二審判決，自不得上訴於第三審法院。本件偽造有價證券部分之上
訴為不合法，應從程序上駁回，已見前述，則對於裁判上一罪之輕罪，即詐欺部分，
自無從併為實體上審判。本案檢察官及被告之上訴均不合法律上之程式，應予駁回。
據上論結，應依刑事訴訟法第三百九十五條前段，判決如主文。
中      華      民      國    九十二    年      五      月    二十二    日
                              最高法院刑事第十一庭
                                  審判長法官  呂  潮  澤
                                        法官  白  文  漳
                                        法官  陳  世  雄
                                        法官  孫  增  同
                                        法官  林  開  任
      右正本證明與原本無異
                                              書  記  官
中      華      民      國    九十二    年      五      月    二十七    日


司法院資訊處製作；財團法人民間司法改革基金會備份。
